臺灣高等法院民事判決　　　　　　　 94年度保險上易字第2號
上　訴　人　甲○○
　　　　　　乙○○
　　　　　　丁○○
兼　右三人
法定代理人　丙○○
共　　　同
訴訟代理人　吳啟孝律師　 兼送達代收人
複　代理人　范　惇律師
被　上訴人　瑞士商蘇黎世產物保險股份有限公司
法定代理人　雷懋達
訴訟代理人　潘玉蘋
當事人間給付保險金事件，上訴人對於中華民國93年11月30日臺
灣臺北地方法院93年度保險字第159號第一審判決提起上訴，經
本院於94年3月15日言詞辯論終結，判決如下：
    主  文
上訴駁回。
第二審訴訟費用由上訴人負擔。
    事實及理由
壹、程序方面
一、被上訴人之法定代理人原為蔣德郎，嗣於本院審理程序中變
    更為雷懋達，業據其提出台北市營利事業登記證為證，並於
    民國94年3月4日具狀聲明承受訴訟（見本院卷第41、42頁）
    ，程序合法，應予准許，合先敘明。
二、按第二審訴之變更或追加，非經他造同意，不得為之，但擴
    張或減縮應受判決事項之聲明者，不在此限，民事訴訟法第
    446條、第255條第1項第3款分別定有明文。上訴人於原審原
    係起訴請求被上訴人給付新台幣（下同）1,400,000 元，及
    自93年2月9日起至清償日止，按年息10% 計算之利息。嗣於
    本院審理程序中，減縮聲明為請求被上訴人應給付1,400,00
    0元，及自起訴狀繕本送達翌日起至清償日止，按年息10%計
    算之利息。核其係屬減縮應受判決事項之聲明，合於上開規
    定，亦應准許，併此敘明。
貳、實體方面
一、本件上訴人主張：丙○○之配偶即甲○○、乙○○、丁○○
    之母李春鳳，曾就車號ＴＶ－6986號自用小客車向被上訴人
    投保強制汽車責任保險，嗣於92年12月8日6時50分，與訴外
    人黃旺接所駕駛之拼裝車發生交通事故，不治身亡，伊等檢
    具相關文件向被上訴人申請理賠，惟遭拒絕。茲本件汽車與
    行駛道路之動力機械間之汽車交通事故，業經台灣苗栗地方
    法院檢察署依道路交通事故處理辦法第17條規定，移請竹苗
    區車輛行車事故鑑定委員會完成鑑定，故係屬強制汽車責任
    保險法第12條所稱汽車交通事故，伊等係李春鳳之繼承人，
    自為該法第10條所稱之「受益人」 (現行法已修正為「請求
    權人」，並列為第11條)依該法第23條 (現行法第25條)規定
    「保險人於被保險汽車發生汽車交通事故時，依本法規定『
    對受益人給付保險金』 (現行法已修正為『對請求權人負保
    險給付之責』)」，自得請求被上訴人依垂直理賠方式給付
    保險金。至拼裝車是否屬於強制汽車責任保險法所指「汽車
    」，應僅係決定是否投保強制險之問題，並非保險給付之必
    要條件。況原判決亦承認黃旺接所駕駛之拼裝車係屬該法所
    稱之汽車，則李春鳳所駕駛之自小客車與黃旺接所駕駛之拼
    裝車發生車禍自應屬二輛汽車所生之交通事故，惟原判決竟
    又認本件並非二輛汽車所生之交通事故，無區分加害人或被
    害人可言，前後論述顯有矛盾。爰依該法第23條（現行法第
    25條 ）規定，請求判命被上訴人給付伊等1,400,000元，及
    自93年2月9日起至清償日止，按年息10%計算利息及宣告假
    執行之判決。上開請求，原審為上訴人全部敗訴之判決，上
    訴人提起上訴，並減縮聲明：(一)原判決廢棄。(二)被上訴人應
    給付上訴人1,400,000元，及自起訴狀繕本送達翌日起至清
    償日止，按年息10%計算之利息。(三)願供擔保聲請宣告假執
    行。
二、被上訴人則以：本件係上訴人之被繼承人李春鳳向伊投保強
    制汽車責任保險，自須李春鳳因交通事故致第三人受傷或死
    亡而負賠償責任時，伊始對該第三人負保險賠償義務。況李
    春鳳駕駛ＴＶ－6986號車與黃旺接駕駛之拼裝車發生交通事
    故，依財政部函令明文釋義「拼裝車非強制汽車責任保險法
    規定適用之對象」，即該法尚未將拼裝車列為須強制投保之
    車輛，故伊將此事故界定為該法中之「單一事故」拒絕理賠
    ，並無違誤。本件汽車交通事故中，僅有一輛（即李春鳳駕
    駛之車輛）屬強制投保之汽車對象，而另一肇事拼裝車並非
    該法規定適用之對象，故本件仍屬單一事故，所以上訴人不
    符合垂直理賠原則之適用。縱認本件非單一事故，上訴人亦
    因該法係採責任保險法制（即責任保險之義務在於代替被保
    險人向第三人賠償，而被保險汽車之駕駛人本身之傷殘或死
    亡應屬於傷害保險之範圍），不得向伊請求等語，資為抗辯
    。並於本院答辯聲明：(一)駁回對造之上訴。(二)如受不利判決
    ，願供擔保請准宣告免為假執行。
三、查本件上訴人主張其等被繼承人李春鳳曾向被上訴人投保強
    制汽車責任保險，嗣發生交通事故，不治身亡等情，業據其
    提出台灣省竹苗區車輛行車事故鑑定委員會竹鑑字第930039
    號鑑定意見書、繼承系統表及
    12至13、38至41頁），並經原審法院調閱台灣苗栗地方法院
    檢察署 92年度相字第531號、93年度偵字第1269號及該院93
    年度交訴字第16號卷宗，查核屬實，復為被上訴人所不爭執
    ，應堪信為真實。是本件所應審究者，厥為：(一)黃旺接所駕
    駛之拼裝車，是否為強制汽車責任保險法所規定之「行駛道
    路之動力機械」 (即本件車禍是否屬「汽車交通事故」 )？
    (二)上訴人是否得向被上訴人請求給付強制汽車責任險之保險
    金？
四、黃旺接所駕駛之拼裝車，係屬強制汽車責任保險法所規定之
    「行駛道路之動力機械」，即本件車禍屬該法所稱之「汽車
    交通事故」：
    依強制汽車責任保險法第5條第1項規定：「本法所稱汽車，
    係指公路法第二條第八款規定之汽車及行駛道路之動力機械
    」（按本法於94年2月5日修正公布，同日施行）可知，應強
    制投保之客體有公路法所稱之汽車及行駛道路之動力機械兩
    種。而依公路法第2條第8款之定義，所謂「汽車」應指在公
    路及市區道路上，不依軌道或電力架設，而以原動機行動之
    車輛。又依我國保險業「意外險費率規章」規定，汽車保險
    所稱「汽車」，係指「車身」及「引擎」合成之車輛。由此
    可見強制汽車責任保險法將所有可能於道路上產生用路危險
    之車輛皆納入投保範圍，大幅擴大投保之客體，其目的乃為
    提供汽車交通事故受害人之基本保障。至道路交通安全規則
    所以規定行駛道路之動力機械，須申請核發通行證者，在於
    道路交通安全及公路監理之方便，此與強制汽車責任保險法
    規定汽車之定義，在使可能產生用路之普遍性危險者皆須強
    制投保，以保障其所致危險對第三人之損害者不同。故是否
    須向公路機關領取牌照，係公路機關為管理汽車之監理行政
    措施，自難以之作為認定是否屬該法所規定「汽車」或「行
    駛道路之動力機械」之依據。本件拼裝車既係「車身及引擎
    合成」、「以原動機行駛」之車輛，當屬汽車保險所稱之「
    汽車」，且本件車禍要屬「汽車交通事故」，應堪認定。至
    財政部就拼裝車解為非屬強制汽車責任保險之對象，因與該
    法之規定有違，本院自不受拘束，附此說明。
五、上訴人不得向被上訴人請求給付強制汽車責任保險之保險金
    ：
    按為使汽車交通事故所致傷害或死亡之受害人，迅速獲得基
    本保障，並維護道路交通安全所制定之「強制汽車責任保險
    法」，於其名稱已列明「責任保險」，且於第25條第1項規
    定：「保險人於被保險汽車發生汽車交通事故時，依本法規
    定對請求權人負保險給付責任」，核與保險法第90條規定：
    「責任保險人對於第三人依法應負賠償責任，而受賠償之請
    求時，負賠償責任」相符。故「強制汽車責任保險法」並非
    人身保險法，其施行，就汽車交通事故之受害人而言，可確
    保其所受損害於保險金額範圍內，得以迅速而確實自加害人
    或保險人處受償，獲得保障，不受求償期間之拖延，或加害
    人不明、資力不足或不可歸責而無從求償等之影響；就被保
    險人而言，於其為加害人依法應負賠償責任而受賠償請求時
    ，得因有責任保險契約之保障，由保險人在限額內給付保險
    金而免其責任。又強制汽車責任保險法第13條規定：「本法
    所汽車交通事故（第25條第1項），指使用或管理汽車致『
    乘客』或『車外第三人』傷害或死亡之事故」，未包括被保
    險人因使用或管理汽車致「自己」傷害或死亡之事故。準此
    ，上訴人之被繼承人李春鳳既為被上訴人所承保汽車之被保
    險人，其因本件汽車交通事故而死亡，即非在被上訴人所承
    保之範圍內，自堪認定。致另輛由黃旺接駕駛之拼裝車，因
    未訂立強制汽車責任保險契約，李春鳳因交通事故所受之損
    害，即無其他保險人應依強制汽車責任保險法第 25條第1項
    規定，對之負保險給付責任，上訴人得依該法第 40條第1項
    第2款規定，向特別補償基金請求補償，則為另一問題。
六、從而，上訴人請求被上訴人給付強制汽車責任保險之保險金
    1,400,000 元本息，自非正當，不應准許。原審為上訴人敗
    訴之判決，核無違誤，應予維持。上訴意旨，仍執陳詞，指
    摘原判決不當，求予廢棄改判，為無理由，應予駁回其上訴
    。
七、本件事實已臻明確，兩造其餘攻擊防禦方法及證據經予審酌
    ，核與判決結果不生影響，爰不再逐一論述，併此敘明。
據上論結，本件上訴為無理由，依民事訴訟法第449條第1項、第
78條判決如主文。
中　　華　　民　　國　　94　　年　　3 　　月　　29　　日
                  民事第十七庭  審判長法　官  沈方維
　　　　　　　　　　　        　　  　法　官  陳金圍
               　 　　　　　　　　　　法　官  王淇梓
正本係照原本作成。
不得上訴。
中　　華　　民　　國　　94　　年　　3 　　月　　30　　日
　　　　　　　　　　　　　　　　　    書記官  吳碧玲
